【裁判字號】    99,訴,499
【裁判日期】    991109
【裁判案由】    偽造文書等
【裁判全文】
臺灣苗栗地方法院刑事判決               99年度訴字第499號
公  訴  人  臺灣苗栗地方法院檢察署檢察官
被      告  丁○○
被      告  甲○○
選任辯護人  黃文崇律師
上列被告因偽造文書等案件，經檢察官提起公訴（98年度偵字第
4537號），本院判決如下：
    主  文
丁○○、甲○○共同犯詐欺取財罪，各處有期徒刑陸月，如易科
罰金，均以新臺幣壹仟元折算壹日。
甲○○被訴行使偽造私文書部分無罪。
    事  實
一、丁○○前因出售伊所有坐落苗栗縣三義鄉○○○段850 之61
    地號土地予乙○○，並仲介乙○○購買伊叔叔所有坐落同段
    850 之24地號土地，而與乙○○熟識。緣乙○○為順利將前
    揭2 筆土地互相接連使用，擬向丁○○之叔公戊○○購買坐
    落同段850 之26、850 之59地號2 筆土地（下稱系爭土地）
    。而丁○○明知戊○○於民國96年8 月30日前10日許，即願
    意以新臺幣（下同）180 萬元之價格將系爭土地及同段850
    之56地號土地一併出售，竟利用此一機會，意圖為自己不法
    之所有，向乙○○佯稱戊○○為人脾氣暴躁、土地不賣外人
    ，且系爭土地之開價為220 萬元等語，使乙○○誤認如由其
    自行出面向戊○○洽談土地買賣，較難成功買受系爭土地，
    遂同意委任丁○○出面以最高220 萬元之金額，從中斡旋並
    向戊○○購買系爭土地，並以丁○○之名義與地主戊○○代
    訂買賣契約後，再將土地過戶予指定名義人即乙○○，為恐
    口說無憑，雙方乃於96年8 月30日在甲○○之代書事務所簽
    訂委任斡旋契約書，其內約定：「一、委託斡旋總價新臺幣
    貳佰貳拾萬元正，委託價與賣主達成合意，將甲方（乙○○
    ）交付乙方（丁○○）之新臺幣參拾萬元正轉換為定金。…
    六、由乙方出面與地主代訂買賣契約書，效力及於委任人，
    乙方指定登記名義人予甲方登記。」等語，乙○○並於翌日
    （31日）上午交付斡旋金30萬元予甲○○保管。詎丁○○知
    悉戊○○之開價（即3 筆土地共180 萬元）與乙○○可接受
    之最高購地價格（即系爭2 筆土地共220 萬元）有相當之落
    差，為詐取買賣中間之價差，竟承續上開犯意，夥同具有詐
    欺犯意聯絡之甲○○、丙○○2 人，謀以丙○○作為人頭，
    先向戊○○買入系爭土地後，隱瞞土地之正確價格及業經轉
    手之事實，再暗中抬高售價轉售予乙○○。嗣於96年8 月31
    日晚間，丁○○、甲○○、丙○○3 人乃至戊○○位於臺中
    縣后里鄉○○村○ 鄰○○路9 號住處，與戊○○商議系爭土
    地之購買事宜，在丁○○、丙○○與戊○○議價後，戊○○
    最後同意以177 萬元之價格將系爭土地及同段850 之56地號
    土地一併出售予丙○○，甲○○旋即當場製作96年8 月31日
    之不動產買賣契約書（下稱第1 份契約書）交予丙○○、戊○○簽名。其後甲○○再於同年9 月3 日，製作丁○○向丙○○以220 萬元購入系爭土地之不動產買賣契約書（下稱第
    2 份契約書），交由丁○○、丙○○在最末頁簽名後，為使
    該第2 份契約書形式上符合丁○○與乙○○間委任斡旋契約
    書中第6 點之要求，丙○○、丁○○乃向戊○○告以丙○○
    復將土地賣出，欲將系爭土地直接自戊○○名下過戶至丁○○之指定名義人名下，不知內情之戊○○亦同意配合辦理，
    而任由甲○○逕以戊○○名義為第2 份契約之形式上賣主，
    甲○○並在該第2 份契約書丙○○之簽名下書寫「代」字，
    持戊○○授權交付之印章蓋印後，以之取信於乙○○，並使
    系爭土地直接自戊○○名下過戶予乙○○，致乙○○遭詐騙
    系爭土地之買賣價差共計449,051 元（計算方式如附表）。
    嗣因乙○○事後輾轉得知系爭土地戊○○之實際出售價格，
    始知受騙。
二、案經乙○○訴請臺灣苗栗地方法院檢察署檢察官偵查起訴。
    理  由
壹、證據能力部分：
一、按被告以外之人於審判外向法官所為之陳述，得為證據，刑
    事訴訟法第159 條之1 第1 項定有明文，其立法理由係認被
    告以外之人（包括證人、鑑定人、告訴人、被害人及共同被
    告等）之陳述係在法官面前為之，因其任意陳述之信用性已
    受確定保障之情況下所為，自得作為證據。不問係其他刑事
    案件之羈押訊問期日、勘驗期日、準備程序期日、審理期日
    或民事事件、行政訴訟程序，凡係在普通法院法官（軍事法
    官、外國法官不與之）面前所為之陳述，均具有證據能力。
    查本件證人戊○○、翁淑芬於本院97年度苗簡字第195 號、
    97年度簡上字第45號民事事件中，向本院民事庭法官所為經
    具結之證述，在其任意陳述之信用性無疑之情況下，其證述
    依法自具有證據能力。
二、次按被告以外之人於偵查中向檢察官所為之陳述，除顯有不
    可信之情況者外，得為證據，刑事訴訟法第159 之1 第2 項
    著有明文。此係因上開偵查中向檢察官所為之陳述雖仍為審
    判外之陳述，但立法者衡量刑事訴訟法規定檢察官代表國家
    偵查犯罪、實施公訴，依法有訊問被告、證人、鑑定人之權
    ，且實務運作時，偵查中檢察官向被告以外之人所取得之陳
    述，原則上均能遵守法律規定，不致違法取供，其可信性極
    高，為兼顧理論與實務為由，而對「被告以外之人於偵查中
    向檢察官所為之陳述」，例外規定除有顯不可信之情況者外
    ，得為證據。查證人乙○○於檢察官偵訊時所為經具結之證
    述，被告及辯護人並未具體提出有何其他顯不可信之情況以
    供審酌、調查，是就上開證人於偵查中證述之任意性或真實
    性而言，均不具顯不可信之情況，該等證述自有證據能力。
三、末按被告以外之人於審判外之陳述，雖不符前4 條之規定，
    而經當事人於審判程序同意作為證據，法院審酌該言詞陳述
    或書面陳述作成時之情況，認為適當者，亦得為證據；當事
    人、代理人或辯護人於法院調查證據時，知有第159 條第1
    項不得為證據之情形，而未於言詞辯論終結前聲明異議者，
    視為有前項之同意，刑事訴訟法第159 條之5 定有明文。本
    案以下所引用之其他被告以外之人於審判外之陳述（含書面
    陳述），業經本院於準備程序及審理時予以提示並告以要旨
    ，且各經檢察官、被告及辯護人表示意見，迄於言詞辯論終
    結前，均未主張有刑事訴訟法第159 條第1 項不得為證據之
    情形，是應視為同意作為證據，且經本院審酌後，無取得證
    據違法、欠缺供述之任意性或證據證明力顯然偏低等不適當
    之情形，認均有證據能力。
貳、有罪部分：
一、訊據被告丁○○固不否認告訴人乙○○有委託伊向地主購買
    系爭土地，雙方並簽立委任斡旋契約書，伊於96年8 月31日
    晚間雖有至戊○○住處，但伊並未直接向地主戊○○購買系
    爭土地，而係其後以220 萬元向丙○○購買之事實；被告甲○○亦坦承前開委任斡旋契約書是在伊代書事務所簽立，且
    伊收到告訴人交付之斡旋金30萬元後，當日晚間有陪同丙○○至戊○○住處，在戊○○同意以177 萬元之價格出售系爭
    土地及同段850 之56地號土地後，當場製作第1 份買賣契約
    書，並於同年9 月3 日製作第2 份買賣契約書等情。惟其2
    人均矢口否認有何詐欺取財之犯行，被告丁○○辯稱：伊於
    96年8 月31日晚間前往戊○○住處欲洽談購地時，發覺系爭
    土地已由戊○○、丙○○達成買賣合意，乃轉向丙○○以
    220 萬元購得系爭土地，此均在委任斡旋契約範圍內，並無
    違反契約之約定，伊並無詐欺告訴人云云；被告甲○○則辯
    稱：告訴人係委任被告丁○○購買系爭土地，伊並非受任人
    ，對實際斡旋經過及細節並不知情，伊陪同丙○○至戊○○
    住處購地也是臨時受邀，未與被告丁○○聯絡，伊並無和被
    告丁○○共同詐欺之意，且告訴人以220 萬元買受系爭土地
    亦符合當地行情，並無損失云云。經查：
  (一)本件告訴人乙○○曾向被告丁○○購買其所有坐落苗栗縣三
    義鄉○○○段850-61地號土地，其後又經被告丁○○仲介而
    購買其叔叔所有坐落同段850-24地號土地，告訴人為使所買
    受前揭2 筆地號土地得以相互連接方便使用，擬向被告丁○○之叔公戊○○購買本案系爭土地，並與被告丁○○於96年
    8 月30日簽署委任斡旋契約書，由告訴人委任被告丁○○就
    系爭土地與賣方斡旋，約定(1)委託斡旋總價220 萬元，委託
    價與賣主達成合意，將告訴人交付被告之斡旋金30萬元轉為
    定金。(2)委任期間從96年8 月30日至96年9 月6 日，如未達
    成斡旋，斡旋金無息返還，達成斡旋，斡旋金即交付地主。
    (3)由被告丁○○出面與地主代訂買賣契約書，效力及於告訴
    人，被告丁○○並指定登記人予告訴人登記等語，告訴人並
    於96年8 月31日將斡旋金30萬元交付予被告甲○○簽收。然
    被告丁○○並未直接向地主戊○○購買系爭土地，而係在戊○○以177 萬元之價格出售系爭土地及同段850 之56地號土
    地予丙○○，雙方並簽立第1 份契約書後，被告丁○○始再
    以220 萬元向丙○○購買系爭土地，並簽立第2 份契約書，
    其後再將系爭土地自戊○○名下直接過戶予告訴人等情，為
    被告丁○○、甲○○2 人所不爭執，且有委任斡旋契約書1
    份、不動產買賣契約書2 份、系爭土地之土地登記申請書1
    份及買賣移轉契約書1 份附卷可憑（見693 號偵卷第40-43
    、65-68 、108-111 頁，本院卷第154-157 頁），堪信為真
    實。
  (二)而上開犯罪事實，業據告訴人乙○○於本院證稱：伊欲向戊○○購買系爭土地時，被告丁○○說戊○○為人脾氣暴躁、
    甚至不賣外人，所以不像伊買第二塊土地時（即向被告丁○○之叔叔購買時）介紹伊與地主見面，所以只有在被告甲○○之代書事務所寫委任斡旋契約書，伊要買系爭土地是希望
    土地相連比較好開發，因被告丁○○告訴伊戊○○要以220
    萬來賣，伊才在斡旋契約書中約定總價為220 萬元，被告丁○○並說要拿現金30萬去向戊○○議價，說以現金砸下去戊○○可能會再降價，伊於8 月31日早上交付斡旋金後，約到
    當日傍晚5 、6 點，被告丁○○就打電話告知伊系爭土地已
    以220 萬元成交，直到買受系爭土地後，伊向戊○○詢問，
    才知悉還有前面那一份契約書，在伊調查之前，被告丁○○
    沒有向伊說戊○○有先把土地賣給第三人，伊尚有跟被告丁○○提過土地一定要直接跟地主戊○○買，伊雖有發覺買賣
    契約書上有丙○○名字，但因為與戊○○同姓，伊想說或許
    是戊○○之兒子出面代理，才未即時去質疑被告2 人等語（
    見本院卷第75-86 頁）。查被告2 人並未指稱其等與告訴人
    在本案之前有何仇恨、過節或金錢糾紛，且在買賣本案系爭
    土地之前，被告2 人即有與告訴人因買賣同段850 之61、
    850 之24地號土地而結識，其間已有2 次土地交易之合作、
    信賴關係，亦為被告丁○○於本院證述明確（見本院卷第69
    頁背面、72頁），是告訴人應無於本案甘冒誣告、偽證之重
    責設詞誣陷被告2 人之動機。又告訴人先前經由被告丁○○
    仲介買受850 之24地號土地時，係由買賣雙方即告訴人與被
    告丁○○之叔叔親自出面，共赴被告甲○○之事務所當面洽
    談簽約，經過2 個多月，告訴人亦知悉本案系爭土地係戊○○所有，因被告丁○○與戊○○之親戚關係，告訴人才委任
    被告丁○○出面談，且戊○○實際上並無土地不賣外人之事
    等情，此據被告丁○○供陳無訛（見本院卷第134 頁背面-
    135 頁）；則對照前開2 次交易過程，告訴人購買本案系爭
    土地之動機，乃為將先前購買之2 筆土地相連利用，是其對
    購買系爭土地之渴求應甚為熱切，此亦為被告丁○○所是認
    （見本院卷第67頁背面-68 頁），然告訴人在買受並移轉登
    記系爭土地之前，卻未如先前購買同段第850-24地號土地一
    般，親自出面與地主戊○○洽談，此間已非尋常。且觀之被
    告丁○○與告訴人簽訂之斡旋契約書中，尚約定由被告丁○○出面與地主代訂買賣契約書，效力及於告訴人，被告丁○○並指定登記人予告訴人登記等語，則如非告訴人確曾聽聞
    被告丁○○告以戊○○脾氣暴躁、土地不賣外人之事，告訴
    人大可在被告丁○○為其斡旋議價之後，如同前次購買850
    之24地號土地之程序，自行出面簽訂買賣契約，何須輾轉約
    定由被告丁○○代訂買賣契約，再使效力及於告訴人？是告
    訴人前揭指證，應屬實情，堪可採信。
  (三)又被告2 人與丙○○前往戊○○住處，洽談購買系爭土地之
    過程，經證人戊○○先後於本院民事庭具結證稱：伊係丁○○之叔公，伊不認識丙○○、甲○○，伊有口頭委託丁○○
    賣土地，是賣850 之26、850 之59、850 之56地號3 筆土地
    ，委託丁○○賣177 萬元，有寫委託書委任丁○○，但是買
    賣契約完成後就撕掉了，委託書是丁○○寫的，後來前述3
    筆土地有賣給丙○○，之所以賣給丙○○，是丁○○介紹的
    ，是用177 萬元賣給丙○○，價錢是伊與丁○○及丙○○一
    起談的，講好之後，馬上拿錢給伊並簽約，伊是跟丙○○簽
    買賣契約，簽契約時，丁○○、甲○○均在場，出賣這3 筆
    土地，實際上拿到177 萬元，是甲○○交給伊的，交錢時丁○○有在場，第一次收到價款40萬元，第二次收到價款67萬
    元，第三次收到價款70萬元，之前委託丁○○賣前述3 筆土
    地，是買賣成立約10天前委託的，伊跟丁○○說要賣180 萬
    元，講來講去就賣177 萬元，丁○○、丙○○、甲○○3 人
    是一起到伊家裡講（見本院97苗簡195 號民事卷第86-91 、
    105 頁）；系爭2 筆土地伊是用175 萬或177 萬元出賣的，
    在伊家裡簽約，伊有委託丁○○賣土地，賣出去1 次，就是
    177 萬元那次，簽約時有丁○○跟買的人，也有代書，丁○○是跟買主還有代書一起來的，伊一開始要賣180 萬，後來
    是因為買方認為貴，開價177 萬，伊開180 萬是簽約前幾十
    天的事，是跟丁○○說要用180 萬出賣，是丁○○帶代書來
    跟伊講價的時候才變成177 萬，伊在簽約幾十日前都一直跟
    丁○○開180 萬，一直到96年8 月31日用177 萬把土地賣出
    去時，才降成177 萬，丁○○帶人來講價的時候，就用這個
    價錢賣給他了，177 萬是賣3 筆土地，96年8 月31日用177
    萬賣3 筆土地給買主時，買主、丁○○及代書都知道伊一直
    以來都是開180 萬賣3 筆土地，當天才降成177 萬，這3 筆
    土地賣給丙○○，伊拿到177 萬元，是代書拿給伊的，收到
    177 萬元時，買主丙○○、代書甲○○及丁○○都在場，也
    都知情等語（見本院97簡上45號民事卷第54至57頁）。證人
    翁淑芬亦於本院民事庭具結證稱：伊與丁○○只見過兩次面
    ，戊○○是伊公公，伊知道戊○○出賣850 之26 、850之59
    、850 之56地號這3 筆土地，是丁○○、買主、代書一起到
    家裡來談價錢，當時有伊公公、婆婆、小孩子、伊在場，3
    個人到伊家時，那時伊已在家，3 人中有兩個人先進來，另
    外一個隔了5 分鐘才進來，先進來的人是丁○○及買主，3
    人跟伊公公談買賣價金時，伊有在場，有聽到談的過程，是
    被丁○○和伊公公談價錢，開始是談180 萬元，講好的價錢
    是177 萬元，講完價錢之後，有簽約也有給付40 萬 元訂金
    ，買主把錢放在桌子上，簽完約後，代書就把契約書及錢交
    給伊公公，公公點一下，簽約時丁○○有在場，簽完約點完
    訂金後，前述3 人一起離開，當天談價錢的時候，買方嫌價
    錢太貴，由丁○○跟伊公公談價錢等語（見本院97苗簡195
    號民事卷第122 至125 頁）。
  (四)查證人戊○○、翁淑芬之前開證詞互核大致相符，且證人戊○○與被告丁○○尚有親屬關係，實無故作偽證偏袒告訴人
    之必要。辯護人雖指稱：告訴人於證人戊○○出庭作證前有
    收買證人之情事云云，並庭呈錄音譯文1 份為證，惟查：依
    該錄音譯文之內容（見本院卷第99-111頁）觀之，告訴人僅
    係前往證人戊○○住處，先行詢問戊○○關於系爭土地之實
    際出賣價格及前去洽談購買之人為何，而由戊○○自行告知
    後，告訴人再請求戊○○將來如需依法出庭作證時，應將上
    情據實以告，其中並無教導戊○○應如何捏造事實，或故以
    不實事項向法院陳述之情事，且證人戊○○於本院之證述，
    亦與其和告訴人之問答對話中所述相符，足見證人戊○○前
    揭證述，確實基於其親身經歷之事項而為陳述，故告訴人縱
    曾向戊○○表示將來會以紅包答謝之意，亦僅屬因麻煩戊○○花費勞力、時間到庭作證，基於人之常情予以酬謝，尚難
    以此遽認證人戊○○前揭所述，即有誣指不實之處。是依上
    開事證，足認被告丁○○於96年8 月30日前，即明知戊○○
    願意僅以180 萬元之價款，出賣系爭2 筆土地及同段850 之
    56地號土地，卻刻意對告訴人隱瞞，而假借戊○○土地不賣
    外人及就系爭土地開價220 萬元等不實事項向告訴人施詐，
    與告訴人簽訂前開委託斡旋契約書，更於簽立該委託斡旋契
    約書後之翌日，夥同丙○○及被告甲○○前往戊○○住處，
    為丙○○與戊○○議價，商談以177 萬元之價格購買前述3
    筆土地，以達拉抬土地價格後轉售予告訴人之目的。而被告
    甲○○甫於96年8 月30日為告訴人及被告丁○○書立委任斡
    旋契約書，明知其2 人依上開委任斡旋契約書之約定，被告
    丁○○有為告訴人向戊○○購買系爭土地之義務，卻於翌日
    （31日）在戊○○住處，親見被告丁○○出面為丙○○議價
    ，而知悉被告丁○○係以丙○○為人頭，買入系爭土地後，
    再轉手為告訴人取得該地，以墊高系爭土地價格，使告訴人
    無端多支付土地轉手後之差價，仍於當日在戊○○住處製作
    第1 份契約書，復於同年9 月3 日，為被告丁○○製作形式
    上如同由戊○○直接出售系爭土地之第2 份契約書，以取信
    告訴人，則被告2 人間就前開詐欺取財犯行，具有犯意聯絡
    及行為分擔甚明。
  (五)被告丁○○雖辯稱：伊於96年8 月31日晚間前往戊○○住處
    欲洽談購地時，發覺系爭土地已由戊○○、丙○○達成買賣
    合意，乃轉向丙○○以220 萬元購得系爭土地；被告甲○○
    雖辯稱：伊陪同丙○○至戊○○家購地也是臨時受邀，未與
    被告丁○○聯絡，伊並無和被告丁○○共同詐欺之意，且告
    訴人以220 萬元買受系爭土地亦符合當地行情，並無損失云
    云。然查，證人丙○○於本院審理時雖證稱：伊於96年8 月
    31日到甲○○代書事務所，只是跟甲○○說伊要去談一筆土
    地，假如談成要立刻簽約，係由代書的太太載伊和甲○○去
    戊○○家，伊沒有說要談哪一筆土地，是去了之後甲○○才
    知道是戊○○家，談價錢時丁○○不在場，幾乎談好了、代
    書在寫的時候，才發現丁○○進來，丁○○進來後什麼都沒
    做，就站在旁邊，在這之前伊不認識丁○○，買到土地後伊
    與甲○○坐丁○○的車子回去，當時丁○○在車上就有意要
    跟伊談，伊說有事不跟他談，隔天他又和甲○○去工廠找伊
    ，一直纏說非要買到不可，後來到9 月3 日才成交，原本伊
    開價260 萬元，後來殺到220 萬元等語（見本院卷第48-50
    頁），然其所述與戊○○洽談土地之過程，顯與證人戊○○
    、翁淑芬所證大相逕庭，真實性顯有可疑。況被告丁○○在
    前往戊○○住處之前，業知悉告訴人已將30萬元斡旋金交付
    被告甲○○保管，此據被告甲○○供明在卷（見本院卷第
    135 頁背面），如被告丁○○及證人丙○○所述情節屬實，
    則被告丁○○既受託以告訴人交付之斡旋金，為告訴人洽談
    購買系爭土地，何以其於96年8 月31日前往戊○○住處時，
    竟未事先聯絡被告甲○○攜帶該30萬元斡旋金前往議價，反
    係隻身前往？此已不符事理；又其到達戊○○住處時，既已
    知悉戊○○與丙○○在談論系爭土地之買賣事宜，衡情一般
    人在此種情況下，縱不便破壞即將完成之交易，當場亦難掩
    因錯失交易良機而生之失望、遺憾等感受，然被告丁○○當
    時，竟只是站在一旁不發一語，任由丙○○與戊○○簽立系
    爭第1 份契約，此更與常情迥異。復依證人丙○○於本院所
    述：伊在買地之前不認識戊○○，在95年間甲○○有跟伊介
    紹戊○○這個地，給伊地籍圖等土地資料，並帶伊去看那3
    筆土地，當時彭代書告訴伊價錢是260 萬，伊有資料就有去
    找戊○○住哪裡，伊找地是想要辦農保，後來伊在96年8 月
    31日開車經過系爭土地附近時，有聽到人家說地主缺錢要賣
    ，但沒有聽到開價多少錢，那時候不知道價錢，伊回家後才
    又找甲○○一起去談，想說價錢談得可以就要買，伊有帶40
    萬元現金，且當日下午伊還有先去確定戊○○之地址等語（
    見本院卷第52-58 頁背面），則證人丙○○購地之原因，僅
    係為辦理農保之用，其應無非向戊○○購買該3 筆土地不可
    之強烈動機，且在95年間經由被告甲○○介紹之初，其復因
    價高而未曾洽談購地事宜，是其於96年8 月31日開車經過系
    爭土地附近，聽聞地主缺錢要賣地後，當可詢問先前之介紹
    人即被告甲○○，是否知悉該3 筆土地之出價，如認出價合
    理，再與地主相約見面即可，豈有在對土地價格毫無所悉之
    情況下，急於攜帶40萬元現金，復未告知被告甲○○欲洽談
    何土地，即由被告甲○○之妻子載伊及被告甲○○前往？此
    實有違經驗法則，益徵被告丁○○、甲○○所辯，及證人丙○○之證述，均非事實，不足憑採。又告訴人既遭被告2 人
    以前開方式詐取系爭土地買賣間之價差，顯然受有財產上之
    損害，此與系爭土地之當地行情價格為何無涉，尚難以告訴
    人之購入價格未逾當地行情，即認告訴人並無損害，附此敘
    明。
  (六)綜上所述，本件被告2 人以丙○○作為人頭，先向戊○○買
    入系爭土地後，隱瞞土地之正確價格及業經轉手之事實，再
    暗中抬高售價轉售予告訴人，以此詐術使告訴人受有買賣價
    差共計449,051 元之損害（計算方式如附表），其2 人之詐
    欺取財犯行堪予認定，應依法論科。
二、按刑法上之背信罪，乃一般之違背任務犯罪，必不成立詐欺
    、侵占、竊盜等特別犯罪，始有該背信罪之適用。若為他人
    處理事務，意圖為自己或第三人不法之所有，或圖得財產上
    不法之利益，施用詐術，使他人交付財物，或因而得財產上
    不法之利益，縱令具備背信罪之要件，亦已包含於詐欺罪中
    ，應成立詐欺罪，不能論以背信罪（最高法院63年台上字第
    292 號判例、84年度台上字第4286號判決意旨參照）。是核
    被告丁○○、甲○○所為，均係犯刑法第339 條第1 項之詐
    欺取財罪，起訴書原認被告2 人尚成立背信罪，應屬誤會（
    此部分亦經公訴人於論告時予以更正敘明，見本院卷第138
    頁）。次按刑法第339 條第1 、2 項分別規定詐欺取財罪及
    詐欺得利罪，前者之行為客體係指財物，後者則指取得債權
    、免除債務、延期履行債務或提供勞務等財物以外之財產上
    不法利益（最高法院86年度台上字第3534號判決意旨參照)
    ，查被告2 人於本案中，係夥同丙○○作為人頭買入系爭土
    地，再轉售予告訴人詐取買賣間之價差，是被告2 人顯係向
    告訴人詐取財物，而非取得單純之財產上不法利益，公訴人
    誤認被告2 人係犯刑法第339 條第2 項之詐欺得利罪，亦有
    未合，惟因起訴之基本犯罪事實既屬同一，本院自應予以審
    理，並變更起訴法條。被告2 人就上開犯行間，與丙○○具
    有犯意聯絡與行為分擔，均為共同正犯。爰審酌被告2 人前
    均無犯罪紀錄，有臺灣高等法院被告前案紀錄表在卷可稽，
    素行尚佳，被告丁○○既受告訴人委任向地主戊○○購買系
    爭土地，原應本於誠信為告訴人處理事務，賺取合法之仲介
    費用，然竟貪圖不法私利，違背告訴人之信任，與被告甲○○共同以上開手段對告訴人施行詐術，犯後被告2 人復否認
    犯行，毫無悔意，並斟酌其等犯罪動機、手段、所生損害程
    度等一切情狀，分別量處如主文所示之刑，並各諭知易科罰
    金折算標準，以示懲儆。
參、無罪部分：
一、公訴意旨另略以：被告甲○○於96年9 月3 日，為使丙○○
    與丁○○間之買賣契約形式上符合丁○○與乙○○間前揭委
    任斡旋契約第6 點之要求，竟基於偽造文書之犯意，在丁○○及戊○○均不知情，且戊○○亦無任何委任、授權或同意
    之情形下，逕以戊○○名義為系爭土地之出賣人，偽造96年
    9 月3 日之不動產買賣契約書1 份，於該份契約書丙○○之
    簽名下書寫「代」字，再持戊○○之印章盜蓋於上後，持之
    行使藉以辦理系爭土地之過戶登記，足以生損害於乙○○、
    戊○○，丁○○，因認被告甲○○涉犯刑法第216 條、第
    210 條之行使偽造私文書罪嫌等語。
二、按犯罪事實應依證據認定之，無證據不得認定犯罪事實；又
    不能證明被告犯罪者，應諭知無罪之判決，刑事訴訟法第15
    4 條第2 項、第301 條第1 項分別定有明文。又事實之認定
    ，應憑證據，如未能發現相當證據，或證據不足以證明，自
    不能以推測或擬制之方法，以為裁判基礎；而認定不利於被
    告之事實，須依積極證據，苟積極證據不足為不利於被告事
    實之認定時，即應為有利於被告之認定，更不必有何有利之
    證據，最高法院40年臺上字第86號判例、30年上字第816 號
    判例可資參照。又刑法上所謂偽造私文書，以無權製作之人
    冒用他人名義製作為要件，如果行為人基於本人之授權，或
    其他原因有權製作者，固與無權製作之偽造行為不同，而不
    成立偽造私文書罪。
三、公訴意旨認被告甲○○涉犯上開罪嫌，無非係以被告甲○○
    之供述、同案被告丁○○之供述、證人丙○○、戊○○之證
    述、本院97年度簡上字第45號民事判決書、96年9 月3 日不
    動產買賣契約書、系爭土地之土地登記申請書及買賣移轉契
    約書各1 份為主要論據。訊據被告甲○○雖供稱有於96年9
    月3 日之第2 份契約書上，在丙○○之簽名下書寫「代」字
    ，並持戊○○之印章蓋印於上，惟堅詞否認有何行使偽造私
    文書之犯行，辯稱：因被告丁○○及丙○○指示要將系爭土
    地由戊○○名下過戶予丁○○指定之人，伊乃擬成該第2 份
    契約書予丁○○、丙○○簽名，嗣於96年9 月27日交付第2
    次款時，丁○○、丙○○有當面向戊○○解釋土地之過戶方
    式，戊○○有拿契約來看，同意後才將印章交予伊蓋印等語
    。經查：被告甲○○所辯其在丙○○之簽名下書寫「代」字
    ，並持戊○○之印章蓋印於上之緣由，及該登記方式業經戊○○同意乙節，除據同案被告丁○○、證人丙○○於本院證
    述明確（見本院卷第50-52 、71-72 頁）外，被告甲○○、
    丁○○本即欲使該第2 份契約，在形式上由戊○○與丁○○
    為買賣當事人，藉此直接過戶之方式，掩飾系爭土地業已轉
    手丙○○之事實，亦經本院認定如前，是公訴意旨認丁○○
    不知此節部分，應有誤會。至證人戊○○雖曾於本院民事庭
    證稱：伊沒有看過第2 份契約書，伊沒有委託丙○○跟丁○○訂立買賣契約，但上面的簽名是伊親簽，代書叫伊簽名，
    伊就簽，伊不認識字等語（見本院97苗簡195 號民事卷第89
    、91頁）。然查，證人翁淑芬於本院民事庭已證稱：伊公公
    戊○○平常會看報紙、看信，有看過契約，有看得很清楚等
    語（見同卷第124-125 頁），足認證人戊○○所述伊不認識
    字，代書叫伊簽名就簽名等詞，不無推託避責之嫌。而觀之
    系爭2 份契約書中，買主分別為丙○○、丁○○，且證人戊○○所簽收賣方交付價款之處，所載金額亦各不相同，則證
    人戊○○既有能力審閱契約，並在該2 份契約書上分別簽名
    ，其應知悉該2 份契約書確屬不同之契約。此外，證人戊○○於本院民事庭第二審時，又證稱系爭2 份契約書均是伊簽
    名蓋章，並無表示該第2 份之契約書上之蓋印有未經伊授權
    之情事（見該第二審卷第54頁），復觀以本案系爭土地及同
    段第850-56地號土地，於96年9 月6 日分別移轉予告訴人及
    案外人吳春蘭時，在該等土地登記申請書後所附之所有權買
    賣移轉契約書上（見本院卷第157 、161 頁），亦有證人戊○○在訂立契約人欄親自簽名（該欄內所列之買受人分別為
    乙○○、吳春蘭），足證被告甲○○辯稱：戊○○知悉並同
    意系爭土地由其名下直接過戶予乙○○，伊乃經授權在第2
    份契約之丙○○簽名下書寫「代」字，並蓋用戊○○印章乙
    節，應可採信。據此，被告甲○○此部分之犯行，依公訴人
    所舉之證據，尚不足使本院形成被告有罪之心證，此外，本
    院復查無其他積極證據足認被告甲○○有公訴意旨所指之行
    使偽造私文書犯行，揆諸前揭法條及判例意旨，自應就此部
    分為被告甲○○無罪之諭知。
據上論斷，應依刑事訴訟法第299 條第1 項前段、第300 條、第
301 條第1 項前段，刑法第28條、第339 條第1 項、第41條第1
項前段，刑法施行法第1 條之1 第1 項前段、第2 項，判決如主
文。
本案經檢察官黃俊鳴到庭執行職務。
中    華    民    國    99    年    11    月    9     日
                  刑事第三庭  審判長法  官  柳章峰
                                    法  官  許蓓雯
                                    法  官  顏苾涵
以上正本證明與原本無異。
如不服本判決應於收受判決後10日內向本院提出上訴書狀，並應
應敘述具體理由。其未敘述上訴理由者，應於上訴期間屆滿後20
日內向本院補提理由書(均須按他造當事人之人數附繕本)「切勿
逕送上級法院」。
中    華    民    國    99    年    11    月    9     日
                                    書記官  涂村宇
附錄本案論罪科刑法條：
中華民國刑法第339條
（普通詐欺罪）
意圖為自己或第三人不法之所有，以詐術使人將本人或第三人之
物交付者，處 5 年以下有期徒刑、拘役或科或併科 1 千元以下
罰金。
以前項方法得財產上不法之利益或使第三人得之者，亦同。
前二項之未遂犯罰之。
附表：詐欺金額計算方式
┌─────────────────────────────┐
│一、土地面積（見本院卷第126-128頁土地登記公務用謄本）     │
│850-26地號：6218平方公尺                                  │
│850-59地號：3800平方公尺                                  │
│850-56地號：109平方公尺                                   │
│                                                          │
│二、戊○○就系爭2筆土地之售價（依比例計算）：             │
│177 萬元×(6218+3800) ÷(6218+3800+109) ＝1,750,949 元    │
│                                    （小數點以下四捨五入）│
│                                                          │
│三、系爭2筆土地之買賣價差：                               │
│220萬元－1,750,949元＝449,051元                           │
│                                                          │
└─────────────────────────────┘

司法院資訊處製作；財團法人民間司法改革基金會備份。
